臺灣臺北地方法院民事判決　　　　　　　　　　　　九十二年度訴字第二一九八號
　　原　　　告　甲○○
　　訴訟代理人　蕭介生律師
　　被　　　告　乙○○
　　訴訟代理人　葉春生律師
右當事人間清償債務事件，本院判決如左（民國九十三年五月二十一日辯論終結）：
    主  文
原告之訴與假執行之聲請均駁回。
訴訟費用由原告負擔。
    事    實    及    理    由
壹、原告方面：（一見審理卷第一三四、一三七、一四五頁，二、三見起訴狀，四見
    審理卷第三六、一０七至一０八、一二三至一二四頁）
一、原告於起訴時依據民法五四一條第一項、第五百四十四條請求被告支付三百萬元
    ，嗣於九十三年三月二十五日變更請求基礎為不當得利返還請求權；由於被告處
    理委任事務已喪失信用，原告依民法五四九條得隨時終止委任，原告以訴狀送達
    作為終止之意思表示，則被告無法律上之原因而受利益致原告受損害，原告自得
    請求返還不當得利。前後訴訟標的基礎事實同一，依民事訴訟法第二五五條第一
    項第二款規定應為法律所允許。
二、訴外人莊福來生前擁有座落台北縣新店市○○段三五九、三八七、三九一、四○
    二、四○三地號等五筆土地（下稱：本件土地），面積共五九九點一八三坪（即
    一、九八○點七七平方公尺）。莊福來過世後，由其配偶莊吳定妹、子女莊訓章
    、莊宏忠、乙○○（被告）、甲○○（原告）、徐莊玉嬌（女）、莊榮妹（女）
    、莊宏松（已故）、莊宏村、林莊壽妹（女）等十人繼承其遺產。其中莊宏村所
    繼承財產已被拍賣，林莊壽妹則自行出售，八十九年間，莊吳定妹、莊訓章、莊
    宏忠、乙○○、甲○○、徐莊玉嬌、莊榮妹、莊宏松之之繼承人丙○○○、莊士
    賢、莊璧端、莊璧嘉、莊羽真等人，與財團法人中華民國佛教慈濟慈善事業基金
    會（下稱：慈濟基金會）簽訂買賣契約（下稱：本件契約），以總價新台幣（下
    同）一億七千三百七十六萬三千元，將本件土地售予慈濟基金會。本件契約第十
    條復規定：「乙方全體同意指定（以明細表另定指定收受者）為買賣價款收受代
    表人」，指定被告乙○○代表收受買賣價金，依土地持分比例分配與共有人。
三、按受任人處理委任事務所收取之金錢應交付委任人；受任人處理委任事務有過失
    或逾越權限之行為所生之損害對受任人負損害賠償責任，民法第五百四十一條第
    一項、第五百四十四條第一項訂有明文。被告既依本件契約第十條允為原告及其
    他繼承人等處理共有財產，委任契約即已成立，並應將收受價金交付委任人。被
    告已自慈濟基金會收取票面日期八十九年六月三十日、金額八千二百二十萬元、
    受款人乙○○之支票一張，但其主張買賣契約後附應付稅款及其他規費債務明細
    表記載「節稅款八百萬元」、「規費一千萬元」、「代書費一百一十萬元」（合
    計一千九百十萬元），因而拒絕分配價金，經原告屢次請求被告出示支付憑證，
    均無效果。原告因此終止委任契約，請求被告返還不當得利。（參見起訴狀與審
    理卷第一二三頁）
四、又莊福來之繼承人共十人，其應繼分原各十分之一，其中莊宏村部分已被拍賣，
    林莊壽妹部分自行出售；本件契約出賣人莊吳定妹、徐莊玉嬌、莊榮妹則同意減
    縮權利，各自分得價金五百萬元，其餘權利由兄弟享有。莊宏松部分由丙○○○
    等五人代位繼承，並簽署本件契約委由莊宏松兄弟代墊遺產稅，價金權利則由莊
    宏松兄弟處理。依據八十二年八月十七日所簽訂協議書（見審理卷第九四、九五
    頁０，原告與其餘兄弟持分均為六分之一；莊訓章於鈞院八十九年度重訴字第二
    二五三號民事案件中，亦為相同主張，可見原告就本件買賣契約價金之權利為六
    分之一。八千二百二十萬元價金縱使均分為九份，每人亦分得九百一十三萬三千
    三百三十三三元，故原告暫時請求其中三百萬元。再者，數人有一同債權而給付
    可分者，除法律另有訂定外應平均分受之，其給付不可分而變為可分者亦同，民
    法二七一條規定甚明。由於本件價金債權係可分之債，原告本於兄弟間協議而主
    張六分之一債權，亦合於法律規定；此與民法第八百二十一條共有物之請求權有
    別，不必全體共有人一同應訴。
五、被告已在前述支票廠商欄簽名受領，即係允為處理收受價金，委任契約即為成立
    ，至於有無報酬與契約成立無關。被告抗辯無委任關係，並不可取（第三四頁）
    。況且，本件土地均已辦妥所有權移轉登記，少部分未能清理點交，買方暫扣留
    二百萬元，有佛教慈濟基金會委由陳文松律師函可稽，已無被告抗辯土地款未結
    清情事（第一０七頁）。
六、被告取得價金後，虛列支付節稅款「八百萬元」，規費「一千萬元」，代書費「
    一百十萬元」，迄今無法舉證證明該項支付憑證，其所提單據亦說明支付何項開
    銷，是其處理委任事務已喪失信用，原告終止委任契約，則被告無法律上之原因
    而受利益致原告受損害，原告自得請求返還不當得利。（第一四五頁）
七、莊訓章雖於本案證稱原告債權已因抵銷而無款可請云云；但是其於台灣板橋地方
    法院九十二年度重訴字第二二三號民事事件中，已於九十二年七月十七日當庭撤
    銷九十一年十二月十七日協議。故其證詞並不可信（見第一０八頁）。
八、本件交易其他的共有人都已經拿到一千八百萬元。但原告只領到一千二百萬元─
    就是付給吳賜陸那筆。由於慈濟的八千二百萬元是八十九年六月三十日就已支付
    ，而買賣契約明細表也是當時就編的，所以這些節稅款、規費、代書費款項應是
    當時就已經支付，不會現在還不清楚。（第一五０頁）
九、並聲明：(1)被告應給付原告三百萬元，即自本起訴狀送達之翌日起至清償日止，
    按年息百分之五計算之利息。(2)訴訟費用由被告負擔。(3)原告願供擔保，請准予
    宣告假執行。
    訴訟標的：不當得利返還請求權（第一三四頁）
貳、被告方面：（一見一五三頁，二至四見審理卷第一二至一四頁，五見第一五三至
    一五四頁）
一、原告於九十三年四月二十三日書狀主張「終止委任．．．請求返還不當得利」，
    與起訴時所依據委任關係請求有別，屬訴之變更；二者基礎事實並不相同，有礙
    於被告防禦，此一變更不合法。
二、兩造、莊福來其他繼承人於八十九年六月二十五日，與慈濟基金會所簽訂本件契
    約，第十條約定「乙方全體同意指定（以明細表另定指定收受者）為買賣價款收
    受代表人」，可知並非直接指定被告為代收買賣價金，而是其後買受人簽發支付
    定金之支票以被告為受款人，被告乃就明細表中所列款項之支出加以處理；並非
    如原告所稱由被告處理價金分配。況明細表所列項目亦尚未經結算、結案，而需
    多退少補。明細表係經當事人同意並附該契約書之後，此由騎縫章可資證明，並
    非被告所虛列項目（另參見第三十一頁）。
三、原告已獲分配一千二百萬元：
    由於原告對訴外人吳賜陸負有債務，致本件土地遭查封，嗣經被告及莊訓章、莊
    宏忠等三人與原告於八十九年二月二日協議塗銷，惟原告並未履約。至九十二年
    三月二十四日，由慈濟基金會先行支付一千二百萬元價金予吳賜陸，此一問題始
    獲得解決。此筆金錢即係原告已領得價金。
四、原告之權利為九分之一：
    (1)本件土地買賣以應繼分九等分計算（扣除莊宏村），每人可分得一千九百十四
      萬元左右。但原告已領取一千二百萬元（指吳賜陸受領款項），依原告土地面
      積尚應給付黃光榮仲介費約二百六十四萬元，原告又於九十一年十二月七日與
      莊訓章協議，由莊訓章領取一千二百萬元價金，故原告可分得款項已不敷支出
      。況本件買賣價款亦尚未能結清，此有有買受人慈濟基金會存證信函可證。此
      外，本件係出賣共有物，故原告行使權利應依民法第八百二十一條但書規定，
      不得以個人名義行使其應有部分債權（另參見第一一八頁）。
    (2)原告引用八十二年八月十七日協議書第五條，主張所有土地由六兄弟平均持分
      六分之一，並非事實。概該條言明「．．．除法定遺產繼承權外，六兄弟平均
      持分六分之一」，故其他繼承人就本件土地之買賣價金仍有繼承權。（見第一
      五三至一五四頁）
    (3)原告另舉八十九年二月二日協議書，但此份書面僅由五名繼承人訂立，不能做
      為原告權利基礎。至於原告所提九十二年度訴字第三七八八號判決，與本件事
      實不同。（見第一五四頁）
五、縱使准許原告變更訴訟標的為不當得利返還請求權，但是原告既稱委任關係一方
    係被告，另一方為原告與其他共同出售人，而非僅有原告一人；則原告如何能片
    面終止委任關係？被告亦非受有不當得利，且證人丁○○已證明價款尚未結清，
    原告未能證明其受有何種損害。
六、節稅款金額與項目還在高等法院審理中。當初出賣人與會計師約定，按照節稅金
    額百分之二十給劉昇昌會計師作酬勞。被告已提出規費單據，至於代書費要之付
    給翁代書、莊清楠，另外乙○○還有代墊一些費用。（第一五０頁）
七、並聲明：(1)駁回原告之訴。(2)訴訟費用由原告負擔。(3)如受不利判決，請准供擔
    保免假執行。
、得心證理由：
一、程序方面：
    原告於起訴時主張訴訟標的為民法五四一條第一項（交付財物請求權）、第五百
    四十四條（損害賠償請求權）；於九十三年四月二十三日書狀主張終止委任關係
    ，變更為不當得利返還請求權。被告反對此一變更，認為前後基礎事實不同且有
    礙於被告防禦。但是本院認為原告係主張委任關係存在，進而主張終止委任關係
    後各項效果，其基礎事實確屬相同，對於被告防禦並無重大影響，故本院於九十
    三年五月二十一日准許此一變更。
二、雙方同意、不爭執事項：
    (1)兩造、莊福來其他繼承人（不含莊宏村、林莊壽妹）於八十九年六月二十五日
      ，與慈濟基金會所簽訂本件契約，將本件土地出售予慈濟基金會，總價為一億
      七千三百七十六萬三千元。第十條約定：「乙方（指出賣人）全體同意指定『
      以明細表另定指定收受者』為買賣價款收受代表人」。
    (2)被告自慈濟基金會收取票面日期八十九年六月三十日、金額八千二百二十萬元
      、受款人乙○○之支票一張，並已兌現。
    (3)九十二年三月二十四日，由慈濟基金會另行支付一千二百萬元價金予訴外人吳
      賜陸，始塗銷本件土地之假扣押登記。此一款項視同原告所領取分配價金。
三、爭執要旨：
    (1)委任與不當得利方面：
      原告主張雙方因本件契約成立委任關係，被告代出賣人領取價金並分配；今委
      任關係由原告終止，故被告應按比例返還不當得利（一部訴求）。被告辯稱只
      是支票之受款人，雙方並無委任關係，被告亦無分配價金之義務，也不生不當
      得利。
    (2)原告契約依據契約所得主張價金權利比例為何？
      原告主張扣除莊吳定妹、徐莊玉嬌、莊榮妹各五百萬元後，原告擁有六分之一
      價金權利；被告辯稱原告權利僅為九分之一。
    (3)原告得否獨自請求其應有部分價金？
      原告主張價金請求權係可分之債，原告得按比例請求。被告辯稱依民法第八百
      二十一條但書規定，原告不得以個人名義行使其應有部分債權。
    (4)被告所支出節稅款、規費、代書費數額：
    　原告否認被告所提出單據，且認為金額不符。被告辯稱節稅款八百萬元、規費
      一千萬元、代書費一百一十萬元均係如數支付。
四、委任與不當得利方面：
    原告主張雙方因本件契約成立委任關係，被告代出賣人領取價金並分配；如今委
    任關係由原告終止，故被告應按比例返還不當得利。被告辯稱只是支票之受款人
    ，雙方並無委任關係，既無分配價金之義務，也不生不當得利。經調查：
    (1)按民法第九十八條規定，解釋意思表示，應探求當事人之真意，不得拘泥於所
      用之辭句。實務亦認為：解釋當事人所立書據之真意，以當時之事實及其他一
      切證據資料為其判斷之標準，不能拘泥字面或截取書據中一二語，任意推解致
      失真意（最高法院十九年上字第二八號判例）。解釋當事人之契約，應於文義
      上及論理上詳為推求，不得拘泥字面，致失當時立約之真意（最高法院十九年
      上字第五八號判例）。
    (2)本件契約第十條約定：「乙方（指出賣人）全體同意指定『以明細表另定指定
      收受者』為買賣價款收受代表人」，明細表則記載遺產稅五千一百一十萬元、
      節稅款八百萬元、規費一千萬元、代書費一百一十萬元、債務六百萬元、徐莊
      玉嬌莊壽妹莊榮妹共六百萬元，合計八千二百二十萬元。原告甲○○、被告乙
      ○○均於該條文蓋章，多名出賣人則在明細表騎縫處用印；此筆款項稍後由慈
      濟基金會簽發票面日期八十九年六月三十日、金額八千二百二十萬元之支票一
      張，亦經出賣人分別用印於背面空白處，再由乙○○在廠商簽收欄簽收，此有
      支票影本一份可證（見被證三）。顯見原告等人並非單單指定被告收受價金而
      已，尚且包含支付遺產稅等各項款項，如有不足得向其他出賣人追討，剩餘款
      則應分配予各出賣人。是以被告與其他出賣人（含原告）就受領明細表所列價
      金暨分配事宜，確已委由原告處理。被告辯稱僅係代為受領八千二百萬元一節
      ，但受領後竟無須交付其他出賣人，反而由其長期保管，顯非可取。
    (3)原被告既存在委任關係，原告自得依民法第五百四十九條第一項隨時終止委任
      關係─被告與其他出賣人間委任關係並不受影響。原告既於九十三年四月二十
      三日書狀表示終止委任關係，則雙方委任關係自此消滅。
    (4)但是，原告終止委任關係並無溯及效力，對於被告在委任關係期間權利義務並
      不發生影響（例如：民法第五百四十一條），從而被告向第三人慈濟基金會所
      收取價金，並不因原告事後終止委任而成為不當得利。
    被告所受領八千二百二十萬元係在委任關係存續中，既非不當得利，原告無從就
    此主張不當得利返還請求權。
五、原告依據不當得利返還請求權一部訴求被告給付原告三百萬元，即自本起訴狀送
    達之翌日起至清償日止，按年息百分之五計算之利息，於法不合，應予駁回。
六、原告受敗訴判決，其假執行之聲請即失所依據，應併予駁回。
七、因本案事證已臻明確，雙方其餘主張陳述及所提之證據，均毋庸再予審酌，附此
    說明。
八、綜上所論，原告之訴為無理由，依民事訴訟法第七十八條，判決如主文。（一、
    二審訴訟費用係指法院所收取費用與送達費用，不含律師費等費用。）
中　　　華　　　民　　　國　　九十三　　年　　  六   　　月　　　 十  　日
                                    民事第二庭法官    吳燁山
右為正本係照原本作成。
如對本判決不服，應於送達後廿日內，向本院提出上訴狀（應按對方人數提出影本，
免附郵票）。並按民事訴訟法第七十七條之十六、之十三、台灣高等法院九十二年八
月六日（九二）院田文公字第０三０二八號函（逾十萬元之部分，均提高十分之一之
裁判費）繳納上訴費；計算公式可自司法院網站之「民事事件新制徵收費用標準」閱
覽、下載。
中　　　華　　　民　　　國　　九十三　　年　　  六   　　月　　　 十  　日
                                            書記官    柯月英
